ACORDAO-COMPLETO-2473419

ACÓRDÃO 1232/2021 ATA 18/2021 - PLENÁRIO

VISTO, relatado e discutido o recurso de revisão interposto por Luzinectt Teixeira Lopes, ex-Prefeita de Barra de São Miguel/PB, contra o Acórdão 10009/2016-TCU-Segunda Câmara.
ACORDAM os Ministros do Tribunal de Contas da União, reunidos em sessão do Plenário, diante das razões expostas pelo Relator, com fundamento nos arts. 32 e 35 do Regimento Interno, em:
9.1. conhecer do recurso de revisão e dar-lhe provimento parcial;
9.2. reduzir o valor do débito imputado à recorrente, de forma que a tabela constante do item 9.2 do Processo Acórdão 10.009/2016-2 - 2ª Câmara passa a ter a seguinte redação:
	VALOR ORIGINAL (R$ 1,00) 
	DATA DA OCORRÊNCIA

	4.500,00 
	17/1/2011 

	4.500,00 
	24/2/2011 

	4.500,00 
	15/3/2011 

	4.500,00 
	27/4/2011 

	4.500,00 
	31/5/2011 

	4.500,00 
	9/6/2011 

	4.500,00 
	14/7/2011 

	4.140,75 
	13/9/2011 

	4.500,00 
	19/10/2011 

	4.500,00 
	11/11/2011 

	4.500,00 
	22/12/2011 

	2.512,50 
	7/6/2011 

	2.512,50 
	7/6/2011 

	2.512,50 
	8/12/2011 

	2.512,50 
	8/12/2011 

	2.512,50 
	8/12/2011 

	1.256,25 
	24/11/2011 

	1.256,25 
	22/12/2011 

	2.512,50 
	15/12/2011 

	209,17
	21/11/2011 

	2.500,00 
	14/12/2011 

9.3. reduzir, na mesma proporção, o valor da multa constante do item 9.3 do Acórdão 10.009/2016, que passa a ser de R$ 3.420,00 (três mil, quatrocentos e vinte reais) ;
9.4. encaminhar cópia deste Acórdão à responsável e ao Procurador-Chefe da Procuradoria da República no Estado da Paraíba, com a informação de que a íntegra do Relatório e do Voto que o fundamentam está disponível no endereço eletrônico www.tcu.gov.br/acordaos.

Recurso de revisão interposto contra acórdão que julgou irregulares as contas da recorrente, com imputação de débito e aplicação de multa, em razão da omissão da prestação de contas de recursos da Proteção Social Básica e da Proteção Social Especial repassados ao município em 2011.

Prefeitura de Barra de São Miguel/PB.

3. Recorrente: Luzinectt Teixeira Lopes (XXX.589.304-XX).

13.1. Ministros presentes: Ana Arraes (Presidente), Walton Alencar Rodrigues, Benjamin Zymler, Augusto Nardes, Raimundo Carreiro, Vital do Rêgo e Jorge Oliveira (Relator).
13.2. Ministros-Substitutos convocados: Augusto Sherman Cavalcanti e Marcos Bemquerer Costa.
13.3. Ministros-Substitutos presentes: André Luís de Carvalho e Weder de Oliveira.

Luzinectt Teixeira Lopes

JORGE OLIVEIRA

Ministro Raimundo Carreiro.

Adoto como parte do Relatório a instrução produzida na Secretaria de Recursos - Serur (peça 69) , a seguir transcrita e endossada por Diretor daquela unidade técnica (peça 70) e, com um pequeno ajuste no tocante ao valor do débito, como adiante se verá, também pelo Ministério Público junto ao TCU - MPTCU (peça 71) :
"Trata-se de recurso de revisão (peças 47-59) interposto por Luzinectt Teixeira Lopes, ex-Prefeita (gestões 2009-2016) , contra o Acórdão 10009/2016-TCU-Segunda Câmara (peça 12) , da relatoria do Ministro Raimundo Carreiro, proferido nos seguintes termos:
VISTOS, relatados e discutidos estes autos de Tomada de Contas Especial instaurada pela Coordenação de Contabilidade do então Ministério do Desenvolvimento Social e Combate à Fome, em virtude da omissão no dever de prestar contas dos recursos repassados ao Município de Barra de São Miguel (PB) , na modalidade fundo a fundo, à conta do Programa Social Especial (PSE) e Proteção Social Básica (PSB) , no exercício de 2011, de responsabilidade da Srª Luzinectt Teixeira Lopes, prefeita do referido município, 
ACORDAM os Ministros do Tribunal de Contas da União, reunidos em Sessão da Segunda Câmara, ante as razões expostas pelo Relator, em: 
9.1.considerar revel, para todos os efeitos, a Srª Luzinectt Teixeira Lopes, dando-se seguimento ao processo, nos termos do art. 12, § 3º, da Lei nº 8.443/1992; 
9.2. com fundamento nos arts. 1º, inciso I, 16, inciso III, alínea "a", 19, caput, e 23, inciso III, da Lei nº 8.443/1992, julgar irregulares as contas da Srª Luzinectt Teixeira Lopes, condenando-a ao pagamento dos valores a seguir discriminados, e fixando-lhe o prazo de 15 (quinze) dias, a contar da notificação, para que comprove perante o Tribunal (art. 214, inciso III, alínea "a", do Regimento Interno) o recolhimento da dívida aos cofres do Fundo Nacional de Assistência Social, atualizada monetariamente e acrescida dos juros de mora, calculados a partir das datas especificadas, até a data do recolhimento, na forma prevista na legislação em vigor:
	VALOR ORIGINAL (R$ 1,00) 
	DATA DA OCORRÊNCIA

	4.500,00 
	17/1/2011 

	4.500,00 
	24/2/2011 

	4.500,00 
	15/3/2011 

	4.500,00 
	27/4/2011 

	4.500,00 
	31/5/2011 

	4.500,00 
	9/6/2011 

	4.500,00 
	14/7/2011 

	4.500,00 
	15/8/2011 

	4.500,00 
	13/9/2011 

	4.500,00 
	19/10/2011 

	4.500,00 
	11/11/2011 

	4.500,00 
	22/12/2011 

	2.512,50 
	7/6/2011 

	2.512,50 
	7/6/2011 

	2.512,50 
	8/12/2011 

	2.512,50 
	8/12/2011 

	2.512,50 
	8/12/2011 

	1.256,25 
	24/11/2011 

	1.256,25 
	22/12/2011 

	2.512,50 
	15/12/2011 

	3.000,00 
	17/1/2011 

	3.000,00 
	14/2/2011 

	2.500,00 
	17/3/2011 

	2.500,00 
	8/4/2011 

	2.500,00 
	11/5/2011 

	2.500,00 
	6/6/2011 

	2.500,00 
	11/7/2011 

	2.500,00 
	10/8/2011 

	2.500,00 
	8/9/2011 

	2.500,00 
	7/10/2011 

	2.500,00 
	21/11/2011 

	2.500,00 
	14/12/2011 

9.3. aplicar à responsável, Srª Luzinectt Teixeira Lopes, a multa prevista no art. 57 da Lei nº 8.443/1992, no valor de R$ 5.000,00 (cinco mil reais) , fixando-lhe o prazo de 15 (quinze) dias, a contar da notificação, para que comprove, perante o Tribunal, nos termos do artigo 214, inciso III, alínea "a", do Regimento Interno/TCU, o recolhimento da dívida aos cofres do Tesouro Nacional, atualizada monetariamente na data do efetivo recolhimento, se for paga após o vencimento, na forma da legislação em vigor; 
9.4. autorizar, desde já, com fundamento no art. 26 da Lei nº 8.443/92 c/c o art. 217 do Regimento Interno do TCU, o parcelamento das dívidas em até 36 (trinta e seis) parcelas, segundo o interesse da responsável, incidindo sobre cada uma delas, corrigida monetariamente, os correspondentes acréscimos legais, alertando-a de que, no caso de parcelamento, a falta de pagamento de qualquer parcela importará vencimento antecipado do saldo devedor, nos termos do art. 217, § 2°, do RITCU; 
9.5. autorizar, desde logo, a cobrança judicial das dívidas, caso não atendidas as notificações, nos termos do art. 28, inciso II, da Lei 8.443/92; 
9.6. encaminhar, com fundamento no § 7º do art. 209 do Regimento Interno do TCU, cópia do inteiro teor desta deliberação à Procuradoria Regional da República no Estado da Paraíba; 
9.7. dar ciência do inteiro teor deste Acórdão ao Ministério do Desenvolvimento Social e Agrário e à responsável.
HISTÓRICO
2.	Cuidam os autos de tomada de contas especial instaurada pela Coordenação de Contabilidade do Ministério do Desenvolvimento Social e Combate à Fome, em razão da omissão no dever de prestar contas dos recursos repassados ao município de Barra de São Miguel (PB) , na modalidade fundo a fundo, à conta do Programa Social Especial (PSE) e Proteção Social Básica (PSB) , no exercício de 2011.
3.	Das verbas federais repassadas, no valor de R$ 116.847,48 (peça 2, 28-30) , R$ 14.259,98 não foram incluídos no débito apurado, pois se referem aos programas IGD/SUAS e IGD/PBF, que, conforme indica a Nota Técnica 198/2014 (peça 2, p. 32-34) , não são de competência do Fundo Nacional de Assistência Social (FNAS) . Assim, o valor original foi quantificado em R$ 102.587,50.
4.	Foram emitidas as Notas Técnicas 7984 e 198/2014 (peça 2, p. 4-8 e p. 32-34) , bem como o Relatório de Tomada de Contas Especial 68/2014, de 1/12/2014 (peça 2, p. 112-120) , todos conclusos pela omissão no dever de prestar contas do Programa Social Especial - PSE e da Proteção Social Básica PSB, exercício de 2011, de responsabilidade da Sra. Luzinectt Teixeira Lopes, Prefeita do município de Barra de São Miguel (PB) , nas gestões de 2009-2012 e 2013-2016, que foi notificada pelo Ofício nº 495 (peça 2, p. 36-38) , conforme aviso de recebimento (peça 2, p. 40) , mas não apresentou resposta.
5.	Encaminhados os autos ao Tribunal (peça 2, p. 143) , promoveu-se a regular citação com base na instrução anexada à peça 5, que originou o Ofício 0612/2016-TCU/SECEX-PB (peça 7) , que assim dispôs:
Ato impugnado: omissão quanto ao dever de prestar contas dos recursos federais repassados ao Município de Barra de São Miguel/PB, na modalidade fundo a fundo, à conta do Programa Social Especial - PSE e Proteção Social Básica PSB, no exercício de 2011, tendo por objeto a execução dos Serviços de Proteção Social Básica e Proteção Social Especial.
Evidência: Relatório de Tomada de Contas Especial 68/2014, de 1/12/2014 (peça 2, p. 112-120) .
Nexo causal: tendo geridos os recursos e estando obrigado, pelos arts. 3º, 6º e 8º da Portaria do MDS 625/2010, de 8/6/2012, a encaminhar o Demonstrativo Sintético Anual da Execução Físico-Financeira e disponibilizá-lo no Sistema Único de Assistência Social/SUASWeb, como prestação de contas dos recursos financeiros recebidos, o responsável, ao não o fazer, praticou o ato irregular.
Dispositivos violados: Lei 9.604 de 5/2/1998; Lei 8.742 de 7/12/1993; Decreto 5.085 de 19/5/2004; Portaria do MDS 625/2010; art. 70, parágrafo único, da Constituição Federal/88; art. 93 do Decreto-Lei 200/67.
6.	Como a ex-Prefeita não se manifestou, a Secex/PB elaborou a instrução (peça 9) , em que propôs considerá-la revel, julgar suas contas irregulares, além de imputar-lhe débito e a multa proporcional, o que contou com a anuência integral da Segunda Câmara deste Tribunal, que proferiu o acórdão ora recorrido, na forma transcrita no primeiro parágrafo desta instrução.
7.	Nesta oportunidade, a recorrente interpõe recurso de revisão, pelo qual apresenta documentação tendente a demonstrar a correta aplicação dos recursos transferidos.
EXAME DE ADMISSIBILIDADE
8.	Reitera-se o exame preliminar de admissibilidade realizado pela Secretaria de Recursos (peça 60) , ratificado pela Exma. Relatora, Ministra Ana Arraes (peça 63) , para conhecer deste recurso de revisão (peças 47-59) contra o acórdão impugnado (peça 12) , com base nos artigos 32, inciso III, e 35, inciso III, da Lei 8.443/1992, sem atribuição de efeito suspensivo.
EXAME DE MÉRITO
9.	Delimitação
9.1.	Este recurso de revisão tem por objeto examinar se os elementos encaminhados pela responsável são aptos a comprovar que os recursos repassados pelo então Ministério do Desenvolvimento Social e Combate à Fome foram aplicados regularmente na finalidade a que se destinaram.
9.2.	Em face do julgamento, pelo Supremo Tribunal Federal (STF) , do RE 636.886 (tema 899 da repercussão geral) , que fixou novo entendimento ao art. 37, §5°, da Constituição Federal, segundo o qual: "é prescritível a pretensão de ressarcimento ao erário fundada em decisão de Tribunal de Contas", impõe-se necessária a análise da existência de prescrição nesta tomada de contas especial.
9.3.	Os significativos impactos deste julgamento do STF justificam uma análise mais detalhada do tema, motivo pelo qual a prescrição, embora tenha caráter preliminar, será examinada ao final, de modo a abordar os vários aspectos envolvidos.
10.	Exame da documentação apresentada (peças 47-59) 
10.1.	Em face de a ex-Prefeita não ter encaminhado tempestivamente a prestação de contas, conforme determina a Portaria do MDS 625/2010, isto é, não encaminhou o Demonstrativo Sintético Anual da Execução Físico-Financeira,  a fim de disponibilizá-lo no Sistema Único de Assistência Social/SUASWeb, o exame da regular aplicação dos recursos deve ser feito com base em papéis como, por exemplo, notas fiscais, notas de empenho, recibos, extratos bancários, comprovante de transferências, cópias de cheques vinculados à conta corrente que recebeu o crédito do repasse das verbas públicas em comento.
10.2.	Nessa esteira, examinadas minuciosamente todas as peças (47 a 59) vinculadas ao recurso de revisão, verificou-se que somente as peças 53, 54, 55 e 57 contêm documentos, como os supramencionados, que permitiram a avaliação quanto à correta aplicação dos recursos transferidos pelo MDS.
10.3.	Pois bem. Desse exame, constatou-se que apenas nas peças 53 e 55 constam elementos comprobatórios suficientes para estabelecer o nexo de causalidade entre os valores transferidos e as despesas realizadas.
10.4.	Como meio de demonstrar com mais clareza, construiu-se o quadro a seguir em que se apontam as localizações nos autos dos documentos que possibilitaram o estabelecimento de uma inter-relação entre eles, de modo a caracterizar o bom e regular uso das verbas repassadas.
	Créditos efetuados na conta corrente nº 15.978-6/PBF (peça 2, p. 28) 

	Data
	Nota fiscal/recibo
	Nota de empenho
	Extrato/cheque/TED
	Valor (R$) 

	12/8/2011
	Peça 53, p. 8-9
	Peça 53, p. 6
	Peça 53, p. 5, p. 7
	825,00

	12/8/2011
	Peça 53, p. 8-9
	Peça 53, p. 6
	Peça 53, p. 5, p. 7
	825,00

	20/9/2011
	Peça 53, p. 13-14
	Peça 53, p. 12
	Peça 53, p. 11
	180,00

	21/9/2011
	Peça 53, p. 18-19, p. 23-24
	Peça 53, p. 15, p. 20
	Peça 53, p. 11, p. 16, p. 21
	807,50

	3/10/2011
	Peça 53, p. 41-42
	Peça 53, p. 40
	Peça 53, pp. 38; 44
	603,25

	4/10/2011
	*************
	Peça 53, p. 45
	Peça 53, p. 38
	8,00

	13/10/2011
	Peça 53, pp. 47; 49
	Peça 53, p. 46
	Peça 53, pp. 38; 48
	362,00

	13/10/2011
	Peça 53, p. 51-52
	Peça 53, p. 50
	Peça 53, pp. 38; 53
	729,00

	31/10/2011
	*************
	Peça 53, p. 55
	Peça 53, p. 38
	8,00

	14/11/2011
	Peça 53, p. 79-80
	Peça 53, p. 78
	Peça 53, pp. 77; 82
	503,50

	29/11/2011
	*************
	Peça 53, p. 84
	Peça 53, p. 77
	8,00

	Subtotal
	4.859,25

	Créditos efetuados na conta corrente nº 16.674-X/PVMC (peça 2, p. 28-30) 

	Data
	Nota fiscal/recibo
	Nota de empenho
	Extrato/cheque/TED
	Valor (R$) 

	16/3/2011
	Peça 55, pp. 5; 7
	Peça 55, p. 4
	Peça 55, pp. 3; 6
	3.250,00

	19/4/2011
	Peça 55, pp. 9-12; 21; 29
	Peça 55, p. 20
	Peça 55, pp. 8; 13
	1.200,00

	6/4/2011
	Peça 55, p. 15
	Peça 55, p. 14
	Peça 55, pp. 8; 16
	703,00

	14/4/2011
	Peça 55, p. 18
	Peça 55, p. 19
	Peça 55, pp. 8; 17
	1.140,00

	20/4/2011
	Peça 55, pp. 24; 26
	Peça 55, p. 22
	Peça 55, pp. 8; 23
	1.125,85

	3/5/2011
	Peça 55, pp. 37; 39
	Peça 55, p. 36
	Peça 55, pp. 35; 40
	703,00

	23/5/2011
	Peça 55, pp. 42;44
	Peça 55, p. 41
	Peça 55, pp. 35; 45
	1.007,00

	31/5/2011
	Peça 55, pp. 47-48
	Peça 55, p. 46
	Peça 55, pp. 35; 50
	703,00

	2/5/2011
	Peça 55, pp. 52; 54
	Peça 55, p. 51
	Peça 55, pp. 35; 53
	598,50

	6/6/2011
	Peça 55, pp. 62; 65
	Peça 55, p. 61
	Peça 55, pp. 60; 64
	598,50

	15/6/2011
	Peça 55, pp. 67-68
	Peça 55, p. 66
	Peça 55, pp. 60; 70
	2.002,91

	15/6/2011
	Peça 55, pp. 72-73
	Peça 55, p. 71
	Peça 55, pp. 60; 75
	1.007,00

	4/7/2011
	Peça 55, p. 78
	Peça 55, p. 77
	Peça 55, pp. 76; 81 
	1.168,50

	5/7/2011
	Peça 55, pp. 85; 86
	Peça 55, p. 82
	Peça 55, pp. 76; 83 
	703,00

	13/7/2011
	Peça 55, pp. 88; 90
	Peça 55, p. 87
	Peça 55, pp. 76; 91
	1.007,00

	2/8/2011
	Peça 55, pp. 96-97
	Peça 55, p. 93
	Peça 55, pp. 92; 98
	1.168,50

	3/8/2011
	Peça 55, pp. 100-101
	Peça 55, p. 99
	Peça 55, pp. 92; 103
	703,00

	11/8/2011
	Peça 55, pp. 106-107
	Peça 55, p. 104
	Peça 55, pp. 92; 105
	563,00

	12/8/2011
	Peça 55, pp. 111-113
	Peça 55, p. 109
	Peça 55, pp. 92-110
	1.879,75

	22/9/2011
	Peça 55, pp. 116-117
	Peça 55, p. 115
	Peça 55, pp. 114; 119
	403,75

	19/9/2011
	Peça 55, pp. 123-124
	Peça 55, p. 120
	Peça 55, pp. 114; 121
	1.002,25

	20/9/2011
	Peça 55, pp. 127-128
	Peça 55, p. 125
	Peça 55, pp. 114; 126
	795,62

	5/9/2011
	Peça 55, pp. 130-131
	Peça 55, p. 129
	Peça 55, pp. 114; 133
	826,50

	24/10/2011
	Peça 55, pp. 142-143
	Peça 55, p. 141
	Peça 55, pp. 140; 144
	1.111,08

	21/12/2011
	Peça 55, pp. 159-161
	Peça 55, p. 158
	Peça 55, pp. 157; 162
	1.830,12

	23/12/2021
	Peça 55, pp. 165; 167
	Peça 55, p. 163
	Peça 55, p. 157
	1.090,00

	Subtotal
	28.290,83

	TOTAL
	33.150,08

10.5.	Impende esclarecer alguns pontos acerca das premissas adotadas na elaboração tabela acima.
10.6.	Verificou-se que os valores atribuídos ao débito (item 9.2 do acordão recorrido) se referem aos créditos realizados em três contas corrente da agência 2.508-9 do Banco do Brasil, que são: 15.978-6, 18.345-8 e 16.674-X. Como mencionado no item 3 desta instrução, as transferências concernentes ao IGD-PBF e IGD-SUAS, as primeiras da lista da peça 2, p. 28 (creditadas em outras contas) , não foram incluídas no débito.
10.7.	Assim, somente a documentação encaminhada pela recorrente referentes aos valores movimentados nas contas corrente 15.978-6, 18.345-8 e 16.674-X puderam ser consideradas para efeito de verificação quanto à regular aplicação. Todavia, não se encontrou nenhum lançamento atinente à conta 18.345-8.
10.8.	Constatou-se também que a documentação presente na peça 54 não serviu como prova da escorreita aplicação dos recursos repassados, porque nela não há nenhuma menção sequer a qualquer uma das sobreditas contas corrente.
10.9.	A propósito, vale explanar que nessa peça 54 e também em outros pontos dos autos existem várias movimentações na conta corrente 560.800-7 (do Banco Bradesco) . Viu-se que na peça 53, p. 25 e na peça 55, p. 139 houve créditos nessa conta (nos valores de R$ 2.457,00 e de R$ 1.605,50) oriundos das contas 15.978-6 e 16.674-X, ou seja, das contas que receberam os créditos do órgão repassador (MDS) .
10.10.	Nesta análise, tentou-se a possibilidade de aceitar esses valores como válidos para estabelecer o uso adequado desses recursos (ainda que transitando por uma outra conta de outro banco) , mas não se encontrou o necessário e correspondente desembolso desses valores da conta 560.800-7, do Bradesco, na qual foi creditada. Esse desembolso poderia ser comprovado por intermédio de um extrato bancário dessa conta, o que também não foi encontrado nos autos.
10.11.	Já quanto ao conteúdo da peça 57, viu-se que não logrou êxito em comprovar a utilização escorreita dos recursos em análise, porque ele se referiu essencialmente às quantias movimentadas na conta 14.433-9, conta esta que foi utilizada para receber créditos provenientes do IGD-PBF (peça 2, p. 28) , os quais, como já dito, não integram o débito atribuído à recorrente.
10.12.	Em face dessa análise e desses esclarecimentos, verificou-se, consoante demonstrado na tabela do parágrafo 10.4 desta instrução, que é possível reduzir o valor original do débito imputado no total de R$ 33.150,08, com a correspondente diminuição da multa proporcional, prevista no art. 57, da Lei 8.443/1192.
10.13.	Por esses motivos, este recurso de revisão poderá ser provido parcialmente, de modo que o débito constante do item 9.2 do acórdão recorrido seja reduzido, com nova redação sugerida na proposta de encaminhamento desta instrução.
10.14.	Nessa redação, julga-se pertinente que os valores a seres abatidos ou suprimidos da relação presente no item 9.2 do acórdão impugnado sejam aqueles relativos às datas mais próximas das indicadas na coluna "data", do quadro inserido no item 10.4 desta instrução, de modo a não ser desfavorável ao responsável.
11.	Prescrição
11.1	No exame da prescrição, a Serur tem adotado os entendimentos detalhados na peça 68, que contém estudo e pronunciamentos anteriores da secretaria sobre o tema. Nessas manifestações estão desenvolvidas as seguintes premissas, que serão utilizadas no presente exame:
	a) ao julgar o RE 636.886, o STF conferiu nova interpretação ao art. 37, § 5º, da Constituição Federal, fixando a tese de que "é prescritível a pretensão de ressarcimento ao erário fundada em decisão de Tribunal de Contas";
	b) as pretensões punitiva e de ressarcimento devem observar o mesmo regime na atividade de controle externo, dado o objetivo comum da prescrição, de fixar prazo para o Tribunal de Contas agir, para caracterizar o ilícito, identificar seu autor, dimensionar as consequências da conduta e impor as consequências legais, independentemente de tais consequências terem natureza punitiva ou ressarcitória;
	c) até que sobrevenha norma específica, entende-se que a prescrição das pretensões punitiva e de ressarcimento, no processo de controle externo, deve observar o regime Lei 9.873/1999, na linha dos recentes pronunciamentos do STF a respeito. Assim, sem prejuízo de se realizar o exame da prescrição também segundo o prazo decenal previsto no Código Civil, o critério adotado, na formulação da proposta de encaminhamento, será o da Lei 9.873/1999.
Análise da prescrição segundo os critérios do Acórdão 1441/2016-TCU-Plenário
11.2.	No que se refere à pretensão punitiva, o TCU tem tradicionalmente aplicado os critérios definidos no Acórdão 1441/2016-TCU-Plenário, que, em incidente de uniformização de jurisprudência, orientou-se pela aplicação do Código Civil. Por este acórdão, em linhas gerais, a prescrição subordina-se ao prazo geral de dez anos (CC, art. 205) , contado a partir da data da ocorrência do fato e interrompido pelo ato que ordenar a citação, a audiência ou a oitiva da parte.
11.3.	Entre outras razões que justificaram a adoção desse critério destaca-se a de que o citado dispositivo constitui uma cláusula geral a ser empregada sempre que a pretensão for prescritível, mas a lei não estabelecer um prazo específico, como na hipótese.
11.4.	Aplicando essas balizas ao caso em exame, verifica-se que a prescrição não ocorreu, pois o seu termo inicial se deu em 1/5/2012, dia seguinte ao término do prazo final para entrega da prestação de contas, conforme art. 6º, §2º, da Portaria MDS 625/2010 (peça 5) , tendo sido o prazo interrompido pela citação da responsável ordenada em 10/6/2016 (peça 6 - Pronunciamento da Unidade) , antes, portanto, de decorrido o prazo decenal.
11.5.	Dessa forma, como o acórdão impugnado (peça 12) data de 6/9/2016 (antes de ter transcorrido dez anos da data da interrupção - 10/6/2016) , conclui-se não se ter operado a prescrição nos parâmetros definidos no Acórdão 1441/2016-TCU-Plenário.
Análise da prescrição pelo regime da Lei 9.873/1999 (MS 32.201) 
11.6.	Adotando-se as premissas fixadas na Lei 9.873/1999 ao caso em exame, e mesmo considerando-se o prazo geral, de cinco anos, observa-se que não ocorreu a prescrição. Para tanto, é preciso considerar os seguintes parâmetros:
a) Termo inicial:
11.7.	A Lei 9.873/1999, art. 1º, parte final, traz previsão expressa a respeito do início do prazo em se tratando de infração de caráter permanente ou continuado. Nesta hipótese, a prescrição começa a correr não da data de cada fato, e sim "do dia em que tiver cessado" a permanência ou a continuidade.
11.8.	 No processo em exame, como estão presentes os requisitos típicos de uma infração permanente (omissão no dever de prestar contas) , começa correr a prescrição em 5/2/2014, data do primeiro ato de apuração dos fatos: Ofício 495/CGPC/DEFNAS/SNAS/MDS, enviado à prefeitura com o objetivo de exigir a prestação de contas.
b) Prazo:
11.9.	A Lei 9.873/1999 apresenta um prazo geral, de cinco anos (art. 1º) , e um prazo especial, previsto no art. 1º, § 2º, a saber: "quando o fato objeto da ação punitiva da Administração também constituir crime, a prescrição reger-se-á pelo prazo previsto na lei penal".
11.10.	No caso desta TCE, aplica-se o prazo geral de cinco anos, já que a irregularidade não constituiu crime. Dessa forma, as causas interruptivas indicadas abaixo evidenciam que a prescrição não ocorreu.
c) Interrupções por atos inequívocos de apuração dos fatos:
11.11.	De acordo com a Lei 9.873/1999, a prescrição se interrompe "por qualquer ato inequívoco, que importe apuração do fato" (art. 2º, II) , conforme a seguir:
	a) peça 2, p. 112-120 - relatório de TCE, de 1/12/2014.
d) Interrupções pela notificação do responsável:
11.12.	A prescrição também é interrompida "pela notificação ou citação do indiciado ou acusado, inclusive por meio de edital", nos termos do art. 2º, I, da Lei 9.873/1999. E, no regime dessa lei, a interrupção se dá pela citação propriamente dita, e não pelo despacho que a ordena. Com esse fundamento, houve a interrupção:
	a) peças 7 - ofício de citação, de 14/6/2016 e AR de 24/6/2016 (peça 8) .
e) Interrupção pela decisão condenatória recorrível:
11.13.	Por fim, a prescrição também se interrompe "pela decisão condenatória recorrível" (art. 2º, III, da Lei 9.873/1999) . Com esse fundamento, houve a interrupção em 6/9/2016, data da sessão em que foi proferido o acórdão condenatório (peça 12) . Essa interrupção é relevante, por estabelecer prazo para julgamento do recurso.
f) Prescrição intercorrente: 
11.14.	Nos termos do art. 1º, § 1º, da Lei 9.873/1999, opera-se a prescrição intercorrente se o processo ficar paralisado por mais de três anos, aguardando "julgamento ou despacho". 
11.15.	Note-se que há uma correlação entre essa hipótese e as causas de interrupção da prescrição do art. 2º. Com efeito, uma vez interrompida a prescrição por alguma das hipóteses do art. 2º, o processo não pode ficar inativo, sem qualquer inovação processual relevante, por mais de três anos. 
11.16.	Trata-se de prazo específico, não se aplicando nem o prazo geral de cinco anos nem o prazo especial, da lei penal (§ 2º) . A finalidade da prescrição intercorrente, com seu prazo próprio, é a de assegurar a eficiência e celeridade nas apurações administrativas. Seria contrário a essa finalidade a paralisação injustificada do processo por período maior que o triênio estabelecido para a hipótese.
11.17.	A extrapolação do prazo de três anos, sem inovação relevante no processo, pode configurar negligência. Por isso, além de se operar a prescrição, deve-se promover a "apuração da responsabilidade funcional decorrente da paralisação, se for o caso".
11.18.	Em muitas situações o exame da prescrição intercorrente pode ficar prejudicado nos processos já em tramitação no TCU. Como a ação de ressarcimento era considerada imprescritível, as peças que compõem a tomada de contas especial, enumeradas no artigo. 10 da Instrução Normativa - TCU 71/2012, não abrangem informações pormenorizadas quanto ao andamento do processo na fase interna, o que pode prejudicar a análise de eventual paralisação por mais de três anos.
11.19.	Assim, caso o tribunal venha a adotar a sistemática da Lei 9.873/1999 para aferir a prescrição, convém avaliar, oportunamente, a possibilidade de ajustes na IN-TCU 71/2012, para que as tomadas de contas especiais encaminhadas ao tribunal contenham informações sobre as interrupções ocorridas na fase interna do procedimento (como, por exemplo, declaração do órgão instaurador da TCE, de que o processo não ficou paralisado por mais de três anos, na forma do art. 1º, § 1º, da citada lei) .
11.20.	Especificamente sobre este processo, as próprias causas de interrupção supramencionadas evidenciam que o processo teve andamento regular (entre as datas de 5/2/2014 e 6/9/2016) , sem verificação de nenhuma ocorrência de prescrição intercorrente.
Conclusão sobre a prescrição
11.21.	Dessa forma, conclui-se que por nenhum dos dois regimes ocorreu a prescrição.
CONCLUSÃO
12.	Das análises anteriores, conclui-se que parte dos elementos entregues pela recorrente mostrou-se capaz de comprovar a regular aplicação dos recursos transferidos pelo então Ministério do Desenvolvimento Social e Combate à Fome no objeto a que se destinaram.
13.	Dessa maneira, propor-se-á o provimento parcial deste recurso de revisão, para reduzir o valor do débito e da multa na mesma proporção, na forma descrita na proposta de encaminhamento, alterando-se a redação do item 9.2 do acórdão ora questionado.
14.	A respeito da prescrição, como consignado no parágrafo 11 e subitens desta instrução, verificou-se que ela não ocorreu nem pelo critério do Acórdão 1441/2016-TCU-Plenário nem pelo da Lei 9.873/1999 (MS 32.201) .
PROPOSTA DE ENCAMINHAMENTO
15.	Diante do exposto, eleva-se à consideração superior esta análise do recurso de revisão interposto por Luzinectt Teixeira Lopes em oposição ao Acórdão 10009/2016-TCU-Segunda Câmara, para propor, com base nos artigos 32, inciso III, e 35, inciso III, da Lei 8.443/1992:
a) conhecer do recurso e, no mérito, dar-lhe provimento parcial, para:
a.1) diminuir o valor do débito, de forma que a redação do item 9.2 do acórdão impugnado passe a ter a seguinte redação:
	VALOR ORIGINAL (R$ 1,00) 
	DATA DA OCORRÊNCIA

	4.500,00 
	17/1/2011 

	4.500,00 
	24/2/2011 

	4.500,00 
	15/3/2011 

	4.500,00 
	27/4/2011 

	4.500,00 
	31/5/2011 

	4.500,00 
	9/6/2011 

	4.500,00 
	14/7/2011 

	4.140,75 
	13/9/2011 

	4.500,00 
	19/10/2011 

	4.500,00 
	11/11/2011 

	4.500,00 
	22/12/2011 

	2.512,50 
	7/6/2011 

	2.512,50 
	7/6/2011 

	2.512,50 
	8/12/2011 

	2.512,50 
	8/12/2011 

	2.512,50 
	8/12/2011 

	1.256,25 
	24/11/2011 

	1.256,25 
	22/12/2011 

	2.512,50 
	15/12/2011 

	209,17
	21/11/2011 

	2.500,00 
	14/12/2011 

a.2) reduzir, na mesma proporção, o valor da multa constante do parágrafo 9.3 do acórdão recorrido;
b) dar ciência ao responsável, aos interessados e à Procuradoria da República na Paraíba."
2.	Como acima mencionado, o Ministério Público aderiu a essa proposta de mérito, apenas com um pequeno ajuste no valor cuja aplicação foi corretamente demonstrada, que, em virtude do cômputo em duplicidade pela unidade técnica, de despesa de R$ 825,00, deve ser de RS 32.325,08, e não de R$ 33.150,08. 	
É o Relatório.

Newton Nobel Sobreira Vita (10.204/OAB-PB) e outros, representando Luzinectt Teixeira Lopes.

Procurador Sergio Ricardo Costa Caribé.

RECURSO DE REVISÃO. TOMADA DE CONTAS ESPECIAL. COMPROVAÇÃO DA CORRETA APLICAÇÃO DE PARTE DOS RECURSOS. PROVIMENTO PARCIAL. REDUÇÃO DO VALOR DO DÉBITO IMPUTADO E REDUÇÃO PROPORCIONAL DA MULTA APLICADA.

TOMADA DE CONTAS ESPECIAL (TCE)

Secretaria de Recursos (Serur).

Atendidos os requisitos de admissibilidade, conheço do recurso de revisão interposto por Luzinectt Teixeira Lopes, ex-Prefeita de Barra de São Miguel/PB, contra o Acórdão 10009/2016-TCU-Segunda Câmara (Relator o Ministro Raimundo Carreiro) , que, diante de sua revelia, julgou irregulares suas contas especiais, condenou-a ao recolhimento ao Fundo Nacional de Assistência Social de débitos no montante original de R$ 102.587,50  e aplicou-lhe multa de R$ 5.000,00.
2.	Decorreu a condenação imposta da omissão da ex-Prefeita na prestação de contas de recursos dos programas de Proteção Social Básica - PSB e de Proteção Social Especial - PSE repassados ao município em 2011.
3.	Ao analisar os elementos e documentos trazidos no apelo, a Secretaria de Recursos - Serur constatou serem eles suficientes para comprovar a correta aplicação de apenas R$ 33.150,08.
4.	Por tal motivo, a unidade técnica, em pareceres uniformes, propôs a esta Corte dar provimento parcial ao recurso, de forma a reduzir o valor do débito imputado e diminuir, de forma proporcional, o valor da multa aplicada.
5.	O Ministério Público junto ao TCU - MPTCU anuiu a esse encaminhamento, apenas com um pequeno ajuste no valor cuja aplicação foi demonstrada, que, para aquele órgão, seria de R$ 32.325,08.
6.	Acompanho os pareceres, cuja análise da documentação apresentada pela recorrente incluo entre minhas razões de decidir.
7.	Dos elementos juntados ao apelo pela ex-Prefeita, apenas os contidos nas peças 53, 54, 55 e 57 contêm elementos que, em princípio, permitem verificar o uso dos valores repassados, e, como mostrou a Serur, apenas aqueles constantes das peças 53 e 55 possibilitam estabelecer nexo de causalidade entre as quantias transferidas e os dispêndios realizados.
8.	Como bem descreveu a unidade técnica:
"10.6.	Verificou-se que os valores atribuídos ao débito (item 9.2 do acordão recorrido) se referem aos créditos realizados em três contas corrente da agência 2.508-9 do Banco do Brasil, que são: 15.978-6, 18.345-8 e 16.674-X. Como mencionado no item 3 desta instrução, as transferências concernentes ao IGD-PBF e IGD-SUAS, as primeiras da lista da peça 2, p. 28 (creditadas em outras contas) , não foram incluídas no débito.
10.7.	Assim, somente a documentação encaminhada pela recorrente referente aos valores movimentados nas contas corrente 15.978-6, 18.345-8 e 16.674-X puderam ser consideradas para efeito de verificação quanto à regular aplicação. Todavia, não se encontrou nenhum lançamento atinente à conta 18.345-8.
10.8.	Constatou-se também que a documentação presente na peça 54 não serviu como prova da escorreita aplicação dos recursos repassados, porque nela não há nenhuma menção sequer a qualquer uma das sobreditas contas corrente.
10.9.	A propósito, vale explanar que nessa peça 54 e também em outros pontos dos autos existem várias movimentações na conta corrente 560.800-7 (do Banco Bradesco) . Viu-se que na peça 53, p. 25 e na peça 55, p. 139 houve créditos nessa conta (nos valores de R$ 2.457,00 e de R$ 1.605,50) oriundos das contas 15.978-6 e 16.674-X, ou seja, das contas que receberam os créditos do órgão repassador (MDS) .
10.10.	Nesta análise, tentou-se a possibilidade de aceitar esses valores como válidos para estabelecer o uso adequado desses recursos (ainda que transitando por uma outra conta de outro banco) , mas não se encontrou o necessário e correspondente desembolso desses valores da conta 560.800-7, do Bradesco, na qual foi creditada. Esse desembolso poderia ser comprovado por intermédio de um extrato bancário dessa conta, o que também não foi encontrado nos autos.
10.11.	Já quanto ao conteúdo da peça 57, viu-se que não logrou êxito em comprovar a utilização escorreita dos recursos em análise, porque ele se referiu essencialmente às quantias movimentadas na conta 14.433-9, conta esta que foi utilizada para receber créditos provenientes do IGD-PBF (peça 2, p. 28) , os quais, como já dito, não integram o débito atribuído à recorrente."
9.	Não obstante o esmero da análise da Serur, constato que o MPTCU tem razão ao propor um pequeno ajuste no valor cuja aplicação a unidade técnica considerou demonstrada.
10.	De fato, a quantia de R$ 825,00, comprovada mediante o recibo de 12/11/2009 (peça 53, p. 8) , foi computada em duplicidade no quadro demonstrativo apresentado pela Serur no item 10.4 de sua instrução. Assim, o valor correto cuja utilização foi apurada é, como apontou a Procuradoria, de R$ 32.325,08, e não de R$ 33.150,08.
12.	Dessa forma, deve ser dado provimento parcial ao recurso de revisão, de modo a reduzir o débito imputado e, de maneira proporcional, a multa aplicada à recorrente.
	Acolho os pareceres, pois, e voto pela adoção da minuta de acórdão que trago a este Colegiado.
TCU, Sala das Sessões, em 26 de maio de 2021.
JORGE OLIVEIRA 
Relator